臺灣雲林地方法院民事判決　　　　　95年度勞訴字第11號
原　　　告　乙○○○
　　　　　　　　　　　　號
訴訟代理人　黃進祥律師
被　　　告　潘俊霖即俊霖工程行
　　　　　　　　　　　　號
訴訟代理人　張育誠律師
　　　　　　簡承佑律師
上列當事人間損害賠償事件，於中華民國96年8 月14日言詞辯論
終結，本院判決如下：
    主  文
原告之訴及其假執行之聲請均駁回。
訴訟費用新台幣壹萬陸仟玖佰玖拾肆元由原告負擔。
    事  實  及  理  由
壹、程序方面：
    按訴狀送達後，原告不得將原訴變更或追加他訴，但擴張或
    減縮應受判決事項之聲明者不在此限，民事訴訟法第255條
    第1 項第3 款定有明文。本件原告起訴時請求被告給付新台
    幣（下同）877,500 元及自起訴狀繕本送達被告之翌日起至
    清償日止，按年息百分之5 計算之利息，然嗣後就本金部分
    變更請求為1,554,271 元，核屬聲明之擴張行為，應屬合法
    ，先予敘明。
貳、實體方面：
一、原告起訴主張：
  (一)原告之子吳永發自民國87年起受僱於被告，每月工資16,500
    元，然被告並未為吳永發投保勞保，被告於93年9 月8 日指
    示吳永發至雲林縣崙背鄉崙東村僱用工人丁○○，吳永發卻
    於回程途中發生車禍摔倒受傷，因而受有頭部外傷併顱內出
    血、左鎖骨骨折之傷害，並於95年6 月24日死亡。
  (二)因被告未為吳永發投保勞保，使原告受有損害，原告依民法
    第184 條第2 項、勞工保險條例第63條之規定，請求被告就
    原告所受之下列損害負賠償責任：
  喪葬津貼部分：原告因被告未為吳永發投保勞保之不法行為
    ，無法依勞工保險條例第63條之規定請領按平均月投保薪資
    計算之喪葬津貼5 個月，而吳永發93年度受僱於被告之薪資
    總額為193,000 元，其月平均工資為16,083元，依勞工保險
    投保薪資級距表，被告應為吳永發投保月薪16,500元之勞工
    保險，是應賠償原告5 個月之喪葬津貼共82,500元。
  遺囑津貼部分：原告因被告之侵權行為而無法依勞工保險條
    例第63條之規定請領按平均月投保薪資計算之遺囑津貼30個
    月，是被告此部分應賠償原告共495,000 元。
  (三)吳永發於93年9 月8 日遭遇職業災害致傷後，一直於醫療中
    而無法工作，並於95年6 月24日死亡，原告依勞動基準法第
    59條第1 項第1 、2 款之規定及繼承之法律關係，請求被告
    為下列補償：
  醫藥費用部分：吳永發於遭遇職業災害至死亡期間，於國立
    台灣大學醫學院附設醫院雲林分院（下稱台大雲林分院）共
    支出醫藥費用9,998 元，於財團法人佛教慈濟綜合醫院大林
    分院（下稱慈濟大林分院）共支出620,988 元，總計被告應
    補償630,986 元。
  工資補償部分：吳永發於上開期間因無法工作共計21.5個月
    ，此部分被告應補償依其原領工資16,083元計算之工資共
    345,785元。
  (四)原告之聲明：
  被告應給付原告1,554,271 元及自起訴狀繕本送達翌日起至
    清償日止，按年息百分之5 計算之利息。
  訴訟費用由被告負擔。
  原告願供擔保，請准宣告假執行。
  (五)對被告抗辯所為之陳述：
  依被告於89年度至93年度所申報之薪資扣繳資料清單（下稱
    系爭薪資扣繳資料清單）所示，均有申報吳永發為其員工。
    另吳永發分別於90年12月15日至90年12月23日及91年5 月24
    日至91年6 月23日，以被告員工之身分，參加堆高機操作人
    員訓練班及壓力容器操作人員安全衛生教育訓練班，足見吳
    永發於發生車禍當時確為受僱於被告之員工。
  依系爭薪資扣繳資料清單所示，被告於88年度僱用員工人數
    為47人、89年度48人、90年度32人、91年度127 人、92年度
    134 人、93年度176 人、94年度100 人，被告顯屬僱用勞工
    5 人以上之行號，依勞工保險條例第6 條第1 項第2 款之規
    定，應為員工投保勞工保險。
  依證人吳玉英之證述，吳永發確實是受被告之指示出外僱用
    工人而發生車禍，足見其係因執行職務而受傷，自屬職業災
    害；依慈濟大林分院之病情說明書所載，吳永發之死亡原因
    係因急性硬腦膜上出血致腦幹功能衰竭所致，與其顱內腫瘤
    並無關係，足見係因車禍而死亡。
二、被告抗辯意旨：
  (一)吳永發並未受僱於被告：
  被告於91年8 月間將其所得標之台灣塑膠工業股份有限公司
    （下稱台塑公司）麥寮廠區之「原絲區紡口拆換清洗工程」
    （下稱紡口拆洗工程）轉包予吳永發承作，由其負責該工程
    全部施工事宜至93年7 月31日止，惟吳永發於93年5 月間因
    身體時感不適無法正常工作，雙方因而於93年7 月31日終止
    合作關係，由其向台塑公司麥寮廠繳回註銷其出入台塑廠區
    證件後，雙方即再無其他合作關係。
  被告開具薪資扣繳憑單予吳永發，係因被告將工程轉包予吳
    永發，因其本身並未實際經營任何公司行號而無須繳稅，被
    告卻因自台塑公司受領工程款而須報稅並因轉包工程予吳永
    發致減少工程利潤，故為貼補被告之損失，乃開具薪資扣繳
    憑單予吳永發，此由其所開具之金額並未超過財政部規定須
    申報所得稅之金額可為佐證。
  吳永發於93年9 月8 日發生車禍當天並未至台塑公司麥寮六
    輕廠工作，此有台塑公司所出具之入出廠區證明可證，是證
    人吳玉英所證述吳永發當天自六輕工作完畢返家，飯後表示
    要到油車叫工人即外出乙節，應屬不實。
  (二)被告無須為員工投保勞保：被告所經營之俊霖工程行乃5 人
    以下之獨資商號，依勞工保險條例第6 條之規定，雇主無須
    為員工投保參加勞工保險，且吳永發亦無其他符合勞工保險
    條例第6 條被告應為其投保之規定，原告主張被告未為其子
    投保勞保，應負損害賠償責任，自屬無據。
  (三)被告於93年9 月8 日時已終止與吳永發之合作關係：如上所
    述，被告與吳永發間之合作關係至93年7 月31日已完全終止
    ，吳永發於93年9 月8 日發生車禍，與被告已無任何契約關
    係存在。
  (四)吳永發於93年9 月8 日發生之車禍非屬職業災害：被告與吳
    永發自93年7 月31日後已無任何業務上往來，不可能有指示
    吳永發代叫工人上工之情事。且訴外人丁○○居住於雲林縣
    二崙鄉○○村○○路161 巷9 號，位於被告住處隔壁，況以
    現今通訊聯絡方便之情形，被告如要找丁○○，以電話聯絡
    即可，無須指示吳永發騎機車去找丁○○。
  (五)吳永發發生車禍後並未達不能工作之情形：吳永發雖於93年
    9 月8 日發生車禍，惟僅受有頭部外傷顱內出血、右鎖骨骨
    折等傷害，尚未達完全「不能工作」之情形，原告請求被告
    補償車禍發生後至死亡期間之工資，應無理由。
  (六)吳永發於大林慈濟醫院所支付之醫療費用是其因腦部罹患腫
    瘤而發生，與車禍並無因果關係。
  (七)吳永發於95年6 月24日死亡，與所發生之車禍並無因果關係
    ：吳永發之死因是因其腦部罹患腫瘤，且於95年6 月間因意
    外跌倒致顱內出血死亡，並非肇因於93年9 月8 日所發生之
    車禍。
  (八)被告之聲明：如主文所示，並陳明如受不利判決，願供擔保
    請准免為假執行。
三、兩造不爭執之事實：
  (一)吳永發於93年9 月8 日發生車禍，受有頭部外傷併顱內出血
    、左鎖骨骨折之傷害，嗣於95年6 月24日因顱內出血死亡。
  (二)被告未為吳永發投保勞保。
  (三)吳永發於93年9 月8 日至95年6 月24日於大林慈濟醫院支出
    醫療費用620,988 元、台大雲林分院支出9,998 元。
  (四)被告於93年就吳永發申報薪資扣繳金額為193,000 元。
  (五)吳永發曾以俊霖工程行之名義參加勞工安全衛生協會、中國
    勞工安全衛生管理學會所舉辦之職業訓練。
四、本件爭點：
  (一)吳永發與被告間之契約性質究為僱傭契約或承攬契約？是否
    具有從屬性，而為勞動基準法所稱之勞動契約？
  (二)被告是否為5 人以下行號，而無須為員工投保勞保？
  (三)吳永發於93年9 月8 日發生車禍時，與被告間是否有契約關
    係存在？
  (四)吳永發於93年9月8日發生之車禍是否為職業災害？
  (五)吳永發是否因車禍而不能工作？
  (六)吳永發於大林慈濟醫院所支付之醫療費用與車禍是否有因果
    關係？
  (七)吳永發於95年6 月24日死亡，與所發生之車禍是否有因果關
    係？
五、得心證之理由：
  (一)關於吳永發與被告間之契約性質究為僱傭契約或承攬契約部
    分：
  按稱承攬者，謂當事人約定，一方為他方完成一定之工作，
    他方俟工作完成，給付報酬之契約，民法第490 條第1 項定
    有明文。又承攬與僱傭同屬於供給勞務之契約，惟前者乃以
    發生結果（工作之完成）為目的之契約，供給勞務不過為其
    手段而已，後者則以供給勞務本身為目的之契約，亦即除供
    給勞務外，並無其他目的，此為二者區別之所在，最高法院
    81年台上字第2686號判決參照。是承攬契約中，承攬人即使
    已提供材料、勞力及工作時間等，若未能完成契約約定之一
    定工作，並無報酬請求權；反觀於僱傭契約中，僱用人具有
    於約定時期定期給付報酬之義務，並非以一定工作之完成作
    為受僱人請求報酬之前提要件。此外，除非承攬人依承攬契
    約負有依一定方法完成一定工作之義務，否則承攬人有自行
    選擇完成工作方法之權利，定作人對於如何完成契約約定之
    工作，並無任何干預之權利；反之，僱用人對於僱傭契約之
    受僱人，得具體指示應服勞務之內容及方法。
  經查：證人即被告之員工戊○○到庭證稱：「他（指吳永發
    ）在我們公司做到93年6 、7 月間，最後的工作是清潔紗台
    ，因為我們是年度合約，機台髒了才請他去清；（你是否是
    本件工程的監工？）不是，我們在那邊有其他的工程。」等
    語（見本院卷第125 、126 頁），證人丙○○於本院結證稱
    ：「我去六輕工作，是吳永發叫我去做的，他說他在六輕工
    作缺工人，就叫我去，他在六輕是作清潔的工作，後來在紡
    紗；我的工資是吳永發給我的，看1 個月作幾天，1 天多少
    錢，他1 個月給我1 次；（有沒有人在那裡教吳永發如何做
    ？）有台塑的人教我們。」等語（見本院卷第123 頁背面、
    第124 頁），證人甲○○亦到庭結證稱：「我在被告公司工
    作，是擔任會計；他（指吳永發）一開始是公司的臨時工，
    後來因為公司的工程愈來愈多，所以後來有些工程就轉包給
    他；後來有一個碳纖的工作，是在六輕，這個工作是我們公
    司承包到的，因為當時嘉義長庚的工作已經結束了，所以就
    接著給他作，是工程款下來後才給吳永發錢；（吳永發自己
    有無僱工？）有，因為夜間有清除的工作，六輕出入要有出
    入證，吳永發會告訴我要進去的人的名字，我再打名字，請
    六輕作出入證；（老闆有無叫他要如何做？）沒有，除了六
    輕告訴我們有清不乾淨，這個去六輕監工都會教他如何清。
    」等語（見本院卷第193 頁至第194 頁背面），證人戊○○
    、甲○○雖為被告之員工，然其就吳永發工作之內容、是否
    自行另僱工人、被告是否有派人在現場指揮監督等情節與證
    人丙○○均為一致之證述，應可採信。是依上開證人之證述
    ，足見被告與吳永發訂立契約時，雙方所著重者，在於清潔
    紗台工作之完成，非僅吳永發提供勞務為已足，否則吳永發
    即無須另行出資僱用證人丙○○；再者，被告自台塑公司領
    取工程款後，始支付報酬予吳永發，可見兩造報酬之給付要
    件應以一定工作之完成為前提；此外，被告對於吳永發如何
    完成工作或提供勞務，亦鮮少給予指示，多由定作人台塑公
    司於現場指揮監督，是綜上等情，足證雙方契約之性質應屬
    民法所定之承攬契約。
  (二)關於被告與吳永發間之承攬契約是否具有從屬性，而為勞動
    基準法所稱之勞動契約？
  次按，勞動契約：謂約定勞雇關係之契約。勞工：謂受雇主
    僱用從事工作獲致工資者。工資：謂勞工因工作而獲得之報
    酬。勞動基準法第2 條第6 款、第1 款、第3 款定有明文。
    是勞動契約之勞工與雇主間具有使用從屬及指揮監督之關係
    ，勞動契約非僅限於僱傭契約，關於勞務給付之契約，其具
    有從屬性勞動性質者，縱兼有承攬、委任等性質，仍應屬勞
    動契約，最高法院89年度台上字第1301號判決參照。被告與
    吳永發間之契約類型固為承攬契約（下稱系爭承攬契約），
    然如為勞務給付之契約，而具有從屬性質者，不論其為僱傭
    契約、承攬契約，即可認為屬勞動基準法所稱之勞動契約而
    有該法之適用，反之則否。
  再按，一般學理上亦認勞動契約當事人之勞工，具有下列特
    徵：(一)人格從屬性，即受僱人在雇主企業組織內，服從雇主
    權威，並有接受懲戒或制裁之義務。(二)親自履行，不得使用
    代理人。(三)經濟上從屬性，即受僱人並不是為自己之營業勞
    動而是從屬於他人，為該他人之目的而勞動。(四)納入雇方生
    產組織體系，並與同僚間居於分工合作狀態。勞動契約之特
    徵，即在此從屬性。又基於保護勞工之立場，一般就勞動契
    約關係之成立，均從寬認定，只要有部分從屬性，即應成立
    ，最高法院81年度台上字第347 號判決參照。是依上開見解
    可認從屬性乃勞動契約之特色，而所謂從屬性具有下列內涵
    ：(1)人格上從屬性：即雇主對勞工享有指示權及懲戒權，此
    乃勞動者自行決定之自由權的一種壓抑，在相當期間內，對
    自己之作息時間不能自行支配，雇主具有單方決定權限；而
    勞務給付內容之詳細情節亦非自始確定，勞務給付之具體詳
    細內容非由勞務提供者決定，而係由勞務受領者決定之，勞
    工並有接受懲戒或制裁之義務。(2)勞務提供之專屬性：依民
    法第484 條之規定，勞工應親自履行勞務，非經雇主同意，
    不得將勞務請求權讓與第三人，蓋勞務提供者如得另行聘用
    他人代服勞務，顯然將減少直接受相對人行使指示權之拘束
    ，而欠缺從屬性。(3)經濟上從屬性：此係指受僱人完全被納
    入雇主經濟組織與生產結構之內，即受僱人並非為自己之營
    業勞動，而係從屬於他人，為該他人之目的而勞動，故受僱
    人不能用指揮性、計畫性或創作性方法對於自己所從事工作
    加以影響，此乃從屬性之最重要意涵。(4)組織上從屬性：在
    現代企業組織型態之下，勞動者與雇主訂立勞動契約時，其
    勞務之提供大多非獨自提供即能達成勞動契約之目的，雇主
    要求之勞動力，必須編入其生產組織內遵循一定生產秩序始
    能成為有用之勞動力，因此擁有勞動力之勞動者，也將依據
    企業組織編制，安排其職務成為企業從業人員之一，同時與
    其他同為從業人員之勞動者，共同成為有機的組織，此即為
    組織上從屬性。基上，勞動契約關係係指勞工於雇主之指揮
    監督下從事勞動，並獲得屬勞動本身對價之工資而言；不論
    勞務關係形式上為承攬或僱傭契約之外形，實質上確存在使
    用從屬關係者，應認為屬勞動契約關係。而是否具備從屬關
    係，則須以提供勞務時有無時間、場所之拘束性，以及對勞
    務給付方法之規制程度，雇主有無一般指揮監督權等為中心
    ，再參酌勞務提供有無代替性，報酬對勞動本身是否具對價
    性等因素，作一綜合判斷。至於是否將勞務提供者所領取之
    報酬申報為所得稅扣繳單位，僅係供認定是否為勞動契約之
    參考。
  本院認系爭承攬契約，欠缺從屬性，茲分述如下：
  (1)證人甲○○另證稱：「他（指吳永發）也不是每天來，他沒
    有進去，也會叫僱的工人進去；（老闆有無叫他要如何做？
    ）沒有，除了六輕告訴我們有清不乾淨，這個去六輕監工都
    會教他如何清。」等語（見本院卷第194 頁背面），足見吳
    永發與被告間並未約定其須提供多少工作量，吳永發亦無須
    在特定時間內提供一定勞務予被告，其勞務給付之具體內容
    及方法亦非由被告決定，接受被告指揮監督之程度頗低，與
    勞動契約所著重之「人格上從屬性」亦有違。再者，證人甲○○又證稱：「（有無你們老闆叫他做什麼工作，他不要做
    的？）沒有。因為吳永發也沒有工作，他會去現場看如果利
    潤王錯，他就會接來做。」等語（見本院卷第194 頁背面）
    ，是吳永發對於被告所指派之工作，既仍存有決定接受與否
    之自由，益徵系爭承攬契約間「人格上從屬性」之程度甚低
    。
  (2)證人丙○○為吳永發所自行付費僱用之工人，已如上述，此
    非但與勞動契約所要求「勞務提供之專屬性」特徵有所違背
    ，亦可證明吳永發係為自己之營業而勞動，蓋吳永發如為被
    告之目的而提供勞務，又何須另行付費僱用丙○○為其提供
    勞務？是就此而言，亦與上開「經濟上從屬性」之要件不符
    。
  (3)吳永發於92年至93年間，均於台塑公司麥寮廠從事紡口拆洗
    工程，此期間除自行僱用工人丙○○外，並無被告所指派之
    工人與其分工合作等情，業據證人丙○○證述在卷（見本院
    卷第123 頁背面），足見吳永發係獨立於被告工程行之組織
    外，獨自完成紡口拆洗工程，與前揭「組織上從屬性」之內
    涵尚有不合。
  (4)另按，工資續付原則係勞動契約基本原則之一，勞動者即使
    未提供勞務給付，但在一定條件下其對雇主之工資請求權仍
    繼續存在，此時對雇主而言，即有工資續付義務，此義務之
    存在實屬對民法「對價等值」原則之修正。換言之，勞工勞
    務之提供與雇主工資給付之兩項主給付義務在勞動法上為相
    當之修正。因此，在勞動契約中會有關於例假、休假、特別
    休假、請假等情形存在時，雇主仍負給付工資之義務之規定
    ，此觀勞動基準法第39條、第43條規定亦可得此結論。經查
    ：吳永發如有為被告提供勞務，始受有報酬，如未提供勞務
    ，則無法領取報酬乙節，業據原告自承在卷（見本院卷第31
    頁背面），證人即原告之女吳玉英亦到庭證稱：「（吳永發
    每月薪資多少？）每天約一千元，有作才有錢拿。」等語（
    見本院卷第33 頁 背面），足證吳永發如未提供勞務，被告
    即無給付報酬之義務，僅須依實際工作之日數給付報酬，顯
    然欠缺上開勞動契約「工資續付」基本原則之特性。
  (5)基上，系爭承攬契約其「人格上從屬性」之程度甚低，亦無
    「勞務提供之專屬性」，且與「經濟上從屬性」、「組織上
    從屬性」之內涵亦有不符，復欠缺「工資續付原則」之特性
    ，縱被告曾將吳永發所領取之報酬申報為所得稅扣繳單位，
    且吳永發曾以俊霖工程行之名義參加職業訓練，亦難據此即
    認系爭承攬契約屬勞動基準法上所規定之勞動契約，是本件
    並無勞動基準法之適用，吳永發亦非勞工保險條例所稱之勞
    工，被告並無為其投保勞保之義務，應堪認定。
  (三)綜上所述，吳永發既非勞工保險條例所稱之勞工，被告未為
    其投保勞保，即無任何不法侵權行為，又系爭承攬契約亦欠
    缺從屬性而非勞動契約，從而，原告依民法第184 條第2 項
    、勞工保險條例第63條之規定，請求被告給付喪葬津貼82,5
    00元、遺囑津貼495,000 元，及依勞動基準法第59條第1項
    第1 、2 款之規定及繼承之法律關係，請求被告給付醫藥費
    用630,986 元、原領工資補償345,785 元，共計1,554,271
    元及自起訴狀繕本送達翌日起至清償日止，按年息百分之5
    計算之利息，均屬無據，應予駁回。原告之訴既經駁回，其
    假執行之聲請已失所附麗，應併予駁回。
六、本件判決之基礎已臻明確，兩造其餘爭點之攻擊防禦方法及
    舉證，因本件無勞動基準法之適用，被告亦無為吳永發投保
    勞保之義務，即與判決無影響，爰不一一論述，併此敘明。
七、本件判決原告全部敗訴，訴訟費用16,994元（包括裁判費
    16,444元及證人甲○○旅費550 元）應由原告負擔，爰依民
    事訴訟法第87條第1 項裁定如主文第2 項所示。
八、訴訟費用負擔之依據：民事訴訟法第78條。
中　　華　　民　　國　　96　　年　　8 　　月　　14　　日
                  民事第二庭
                          法  官　 吳錦佳
以上為正本係照原本作成。
如對本判決上訴，須於判決送達後20日之不變期間內，向本院提
出上訴狀。
中　　華　　民　　國　　96　　年　　8 　　月　　14　　日
        　　　　　　　　　書記官   林美鳳
